臺灣新竹地方法院刑事判決　
109年度金訴字第91號
公  訴  人  臺灣新竹地方檢察署檢察官
被      告  陳震川


上列被告因違反洗錢防制法等案件，經檢察官聲請簡易判決處刑
（108年度偵字第11668號），本院認不宜以簡易判決處刑（108
年度竹東簡字第19號），爰改行通常審理程序，判決如下：
    主  文
陳震川幫助犯詐欺取財罪，處拘役貳拾日，如易科罰金，以新臺
幣壹仟元折算壹日。
    事  實
陳震川依其社會生活經驗，對於將所申辦之金融帳戶資料交由真
實身分不詳之人使用，可能遭他人作為詐欺犯罪之工具有所預見
，雖尚未達於有意使其發生之程度，惟仍基於縱使如此發生，亦
不違背其本意之幫助詐欺取財不確定故意，於民國108年4月11日
前某時，在不詳地點，以不詳方式將其甫於同年4月8日向臺灣銀
行竹北分行所申辦之帳戶（帳號：000000000000，下稱本案帳戶
）之金融卡及密碼，交付予真實身分不詳之詐欺集團成員，而容
任該人所屬詐欺集團成員使用；另一方面，該人所屬詐欺集團成
員則共同基於意圖為自己不法所有之詐欺取財犯意聯絡，向余明
哲、林淑華遂行如附表所示之詐欺取財犯行。嗣經余明哲、林淑
華發覺受騙報警處理，而悉上情。
    理  由
壹、證據能力部分：
　　本案認定事實所引用之卷內被告以外之人於審判外之言詞或
    書面陳述，檢察官、被告陳震川於本院準備程序時均同意其
    作為本案證據之證據能力（院卷第35-36、80-81頁），於辯
    論終結前亦未對該等證據之證據能力聲明異議（院卷第95-1
    00頁），本院復審酌前揭陳述作成時之情況，並無違法取證
    之瑕疵，亦認以之作為證據為適當，是本案有關被告以外之
    人於審判外之言詞或書面陳述等供述證據，依刑事訴訟法第
    159條之5規定，自均得為證據。
貳、實體部分：
一、訊據被告固坦承本案帳戶為其所申辦，且該帳戶業經詐欺集
    團於詐欺告訴人余明哲、林淑華時供作款項匯入之人頭帳戶
    使用，惟矢口否認有何幫助詐欺取財之犯行，辯稱：本案帳
    戶被我放在外套口袋中，是在下班過程中遺失的等語（院卷
    第35頁）。經查：
  ㈠本案帳戶為被告於108年4月8日向臺灣銀行竹北分行申辦，而
    告訴人余明哲、林淑華因遭詐欺集團於109年4月11日以如附
    表所示之方式遂行詐欺行為，致其等均陷於錯誤，於同日匯
    款如附表所示金額至本案帳戶中，該等款項並於當日即接續
    遭以操作自動櫃員機之方式提領一空等情，均經證人即告訴
    人余明哲、林淑華於警詢中分別證述明確（偵卷第11-12、2
    6-27頁），且有本案帳戶之申辦基本資料、交易明細、證人
    余明哲及林淑華之相關報案資料及其所提出之手機APP匯款
    資料頁面等在卷可佐（偵卷第15、17-23、25、31-36頁），
    是本案帳戶確遭詐欺集團成員用於詐騙證人余明哲、林淑華
    後供作匯入款項之人頭帳戶使用、且該詐欺集團成員亦確實
    持有本案帳戶之提款卡及密碼乙節，均堪認定。
  ㈡被告雖以前揭情詞置辯，惟就本案帳戶之提款卡及密碼何以
    流入詐欺集團持用一事，被告於警詢中供稱：本案帳戶是我
    在108年4月8日開戶的，原本目的是要存錢，但帳戶的存摺
    跟金融卡都遺失了，金融卡密碼我寫在紙條上跟金融卡還有
    存摺放在一起，也一起遺失了，我是在108年4月12日整理衣
    物的時候發現卡片不見，會把密碼寫在紙條上是因為我幾張
    金融卡的密碼都不同，所以才會寫在紙條上等語（偵卷第5
    頁）；嗣於偵查中則供稱：我開戶當天就拿到存摺跟提款卡
    密碼，我自己有再把金融卡密碼更正，密碼是72***2（詳卷
    ），我家人都是習慣用這個號碼，所以我可以背誦出來，最
    後一次看到本案帳戶的金融卡是108年4月8日當天晚上，我
    把存摺跟金融卡都放在口袋裡，後來在108年4月12日就發現
    不見了等語（偵卷第42-43頁）。依此，除顯見被告就「究
    竟有無因數帳戶金融卡各自不同而有將密碼寫在紙條上之必
    要」一事，前後所述已然不符之外，自其嗣經檢察官質以「
    提款卡及存摺連續5天都放在口袋中卻沒有做任何處置與常
    情有違」後，再改稱：我沒有隨身攜帶這麼多天，是在108
    年4月8日就不見等語（偵卷第43頁），更見被告針對「究於
    何時發覺本案帳戶之金融卡遺失」一事，先後所述亦生矛盾
    。而被告前後所述矛盾不一之情節，既然均經其於警詢、偵
    查中分別供述之具體理由（「每張金融卡的密碼都不同」與
    「與家人共用同一組密碼」），亦顯不足遽以其於審理中所
    辯「是因為檢察官跟警察詢問的方式不同」作為合理解釋，
    是被告所辯自難採信為真。
  ㈢承上，檢察官既已舉證被告為本案帳戶之所有人，亦即若非
    知悉該帳戶金融卡密碼者當無從使用，又該帳戶嗣經詐欺集
    團作為人頭帳戶，依常理而言，若被告未能合理說明其帳戶
    為何流入詐欺集團使用，本以「被告將之提供予詐欺集團使
    用」為最合理且可能發生之情形。而被告本案所執相關辯詞
    ，則因有前揭前後不符之矛盾情節，致無法合理說明本案帳
    戶之提款卡及密碼何以流入詐欺集團使用，而未能使本院就
    上開「最可能情形」產生合理之懷疑，自應認本案帳戶之提
    款卡及密碼除經被告交付他人使用之外，已無使此等情形合
    理發生之可能性存在。故本案帳戶之提款卡及密碼客觀上乃
    係被告在告訴人余明哲等2人匯款前不詳時間、以不詳方式
    交付他人使用乙節，至此也足以認定。至於本案雖無證據證
    明被告主觀上確有欲使該等詐欺取財結果發生之直接故意，
    惟使用人頭帳戶作為詐欺他人後匯入所詐款項之用，既屬目
    前社會上廣為人知的犯罪手法，被告亦於偵查中自承在申辦
    本案帳戶時確經銀行書面告知將帳戶交付他人使用可能涉及
    詐欺犯罪之事（偵卷第43-44頁），故至少仍足以認定縱有
    人以本案帳戶作為詐欺取財之犯罪工具，亦為被告所預見、
    被告亦無從確信其不發生故不違背其本意，自屬被告容任其
    發生之犯罪事實。因而，本案被告主觀上確有幫助他人為詐
    欺取財之不確定故意甚明。
  ㈣綜上所述，被告所辯，經核均屬臨訟卸責之詞，不足採信，
    其本案所為犯罪事證明確，應予依法論科。
二、法律適用：
  ㈠按刑法上之幫助犯，係對於行為人與正犯有共同之認識，而 
    以幫助之意思，對於正犯資以助力，而未參與實施犯罪之行
    為者而言。如未參與實施犯罪構成要件之行為，且係出於幫
    助之意思提供助力，即屬幫助犯，而非共同正犯。被告將本
    案帳戶資料交付詐欺集團使用，雖使該集團成員得基於詐欺
    取財之犯意，向告訴人余明哲等2人著手施以詐欺取財之行
    為，使其等因而陷於錯誤匯款至本案帳戶中，而遂行詐欺取
    財之犯行，惟被告單純提供帳戶供人使用之行為，並不等同
    於向告訴人施以詐欺之行為，且亦無證據證明被告有參與詐
    欺取財犯行之構成要件行為，是揆諸前揭說明，核被告所為
    ，係犯刑法第30條第1項前段、第339條第1項之幫助詐欺取
    財罪。被告以此單一提供帳戶之幫助行為供詐欺集團為詐欺
    取財之用，並使告訴人余明哲等2人均陷於錯誤，分別匯入
    款項至上開帳戶中，使其等均受有如附表所示之損害，係 
    以一行為同時觸犯數幫助詐欺取財罪，侵害不同之財產法益
     ，為同種想像競合犯，應依刑法第55條規定，論以一幫助
    詐 欺取財罪處斷。被告基於幫助之犯意而為詐欺構成要件
    以外 之行為，為幫助犯，爰依刑法第30條第2項規定減輕其
    刑。
  ㈡關於洗錢罪名部分：
　⒈提供金融帳戶提款卡及密碼之行為人，因已失去對自己帳戶
    之實際管領權限，若無配合指示親自提款，即無收受、持有
    或使用特定犯罪所得之情形，且無積極之移轉或變更特定犯
    罪所得之行為，故非屬洗錢防制法第2條第1款、第3款所稱
    之洗錢（正犯）行為。又同條第2款之掩飾、隱匿行為，目
    的在遮掩、粉飾、隱藏、切斷特定犯罪所得與特定犯罪間之
    關聯性，須與欲掩飾、隱匿之特定犯罪所得間具有物理上接
    觸關係（事實接觸關係）。而提供金融帳戶提款卡及密碼供
    他人使用，嗣後被害人雖匯入款項，然此時之金流仍屬透明
    易查，在形式上無從合法化其所得來源，未造成金流斷點，
    尚不能達到掩飾或隱匿特定犯罪所得之來源、去向及所在之
    作用，須待款項遭提領後，始產生掩飾、隱匿之結果，若無
    參與後續之提款行為，即非同條第2款所指洗錢（正犯）行
    為，無從成立一般洗錢罪之直接正犯（最高法院刑事大法庭
    108年度台上大字第3101號裁定意旨參照）。
　⒉查被告僅提供本案帳戶之提款卡、密碼予他人使用，並無收
    受、持有、使用詐騙款項之情，且此時之金流仍屬透明易查
    ，形式上無從合法化其所得來源，尚未造成金流斷點，又被
    告並未參與後續提領詐騙款項之行為，亦無移轉、變更詐騙
    款項之行為，無從達到掩飾、隱匿詐騙款項之來源、去向、
    所在之結果，自不構成洗錢防制法第14條第1項洗錢罪之正
    犯。又實務上所謂「不另為無罪諭知」之記載，乃係就檢察
    官起訴之事實範圍，在法律上為一罪關係之前提下，就部分
    之「事實」加以減縮之意；至若在犯罪事實同一（基本社會
    事實同一）之前提下，對此行為所為之法律評價縱有不同，
    仍非屬犯罪事實一部減縮之範疇。而本院固認被告本案之行
    為並不成立洗錢罪之正犯，然檢察官認被告成立幫助詐欺取
    財罪、洗錢罪，均係就被告「提供帳戶」之單一基本社會事
    實所進行之法律評價，縱本院認檢察官就洗錢罪部分之法律
    評價有所誤會，已如前述，仍未就檢察官起訴之犯罪事實有
    所減縮，且被告所為仍經本院論罪科刑而非「行為不罰」，
    則此部分尚與「不另為無罪諭知」無涉。
　⒊又詐欺集團固以本案帳戶作為收取犯罪所得之用，惟一般而
    言，於被害人匯款至前開帳戶後，集團成員可收取詐騙款項
    之管道甚多，包括自人頭帳戶再轉匯入其他帳戶，或由車手
    臨櫃或至自動櫃員機提領現金，質言之，詐騙集團使用人頭
    帳戶供被害人匯入款項之目的，在於使真正犯罪人得以在取
    得犯罪所得之過程中隱蔽身分而逃避刑事追訴，並非必然會
    以造成金流斷點或掩飾、隱匿詐騙款項之來源、去向、所在
    之方式取得犯罪所得。本案依卷內證據，僅足認定被告主觀
    上有預見提供本案帳戶會供詐欺犯罪者作為詐欺他人將款項
    匯入之用，至於被害人匯款至本案帳戶後，詐欺集團成員究
    竟會以何種方式取得贓款實際上仍有多種可能性，並無證據
    證明被告主觀上確已認識詐欺集團成員必然以切斷金流之方
    式取得犯罪所得，自難認被告有幫助洗錢之犯意，併予敘明
    。
三、量刑審酌：
　　爰以行為人之責任為基礎，審酌被告本案犯罪所生之損害部
    分，為告訴人余明哲等2人超過新臺幣（下同）10萬元之財
    產法益侵害，應認被告本案犯罪所生損害非微，惟其迄今已
    與告訴人余明哲等2人均達成和解，並依約賠償其等所受之
    損害（院卷第41、57-58、73、85頁），是就與被害人關係
    部分，應為被告有利之認定；手段、違反義務程度、犯後態
    度部分，雖被告並非詐欺集團之內部成員，犯罪情節尚屬有
    限，然被告於犯後始終否認犯行，且前後供述矛盾意圖卸責
    ，未能坦然面對自身之責任，故此部分尚無從為被告有利之
    考量；犯罪動機、目的、所受刺激部分，本案尚無證據證明
    被告係為獲利益始為本案犯罪，也不足認定受有何等不當之
    外在刺激始致犯罪，故不為被告不利考量；生活狀況、智識
    程度、品行部分，被告自承大學畢業、目前從事製造業、與
    父母及胞弟同住、家中經濟狀況小康，暨其前無前科，有臺
    灣高等法院被告前案紀錄表附卷可稽，應認素行尚佳，爰為
    被告有利考量等一切情狀，量處如主文所示之刑，並諭知易
    科罰金之折算標準，以示懲儆。
據上論斷，應依刑事訴訟法第299條第1項前段，判決如主文。
本案經檢察官周文如聲請簡易判決處刑，由檢察官邱宇謙到庭執
行職務。
中　　華　　民　　國　　110 　年　　1 　　月　　26　　日
                  刑事第九庭  審判長法　官  黃沛文
                                    法  官  卓怡君
                                    法  官  李建慶
以上正本證明與原本無異。
如不服本判決應於收受本判決後20日內向本院提出上訴書狀，上
訴書狀應敘述具體理由。上訴書狀未敘述上訴理由者，應於上訴
期間屆滿後20日內補提理由書狀於本院(均須按他造當事人之人
數附繕本 )「切勿逕送上級法院」。 
中　　華　　民　　國　　110 　年　　1 　　月　　26　　日
                                    書記官   林欣緣
附錄本判決論罪法條：
中華民國刑法第30條
（幫助犯及其處罰）
幫助他人實行犯罪行為者，為幫助犯。雖他人不知幫助之情者，
亦同。
幫助犯之處罰，得按正犯之刑減輕之。
中華民國刑法第339條第1項
（普通詐欺罪）
意圖為自己或第三人不法之所有，以詐術使人將本人或第三人之
物交付者，處5年以下有期徒刑、拘役或科或併科50萬元以下罰
金。
附表
編號 告訴人 詐騙時間 詐騙方法 匯款時間、金額（新臺幣） 1 余明哲 108年4月11日 詐欺集團成員致電予余明哲，佯稱其先前網路購物時，誤簽收他人貨物，會被重複扣款，須至自動櫃員機操作取消云云，致余明哲陷於錯誤而依指示操作自動櫃員機匯款。 108年4月11日、49985元     108年4月11日、19985元 2 林淑華 108年4月11日 詐欺集團成員致電予林淑華，佯稱其先前網路購物時，誤設定為分期約定轉帳，須至自動櫃員機操作取消云云，致林淑華陷於錯誤而依指示操作自動櫃員機及網路銀行匯款。 108年4月11日、49988元     108年4月11日、14166元